【裁判字號】    88,上訴,4185
【裁判日期】    890120
【裁判案由】    殺人
【裁判全文】
臺灣高等法院刑事判決                          八十八年度上訴字第四一八五號
    上  訴  人
    即  被  告  甲○○
右上訴人因殺人案件，不服臺灣臺北地方法院八十八年度重訴字第二四號，中華民國
八十八年九月二十八日第一審判決（起訴案號：臺灣臺北地方法院檢察署八十八年度
偵字第一二０四四號）提起上訴，本院判決如左：
    主  文
原判決撤銷。
甲○○殺人，處有期徒刑拾貳年，褫奪公權拾年。
    事      實
一、甲○○於民國八十八年五月十九日十五時三十分許，在台北市○○區○○路二百
    三十二號十一樓之七住處，因不滿居住於同樓層十四室之鄰居林惠英一直敲其房
    門，遂憤而開門對林惠英稱：「我晚上要上班，請妳不要來吵我了」，並罵以一
    句「神經病」，詎林惠英自其手提袋內取出預藏之水果刀，對甲○○說：「妳不
    要以為我不敢殺妳」，甲○○回以「妳殺殺看」，隨後林惠英即在走道上持該水
    果刀刺向甲○○左胸及左大臂各一刀（造成甲○○血胸）。甲○○受傷後，即以
    右手搶下該水果刀，由於林惠英仍繼續與甲○○拉扯，致甲○○心生不滿，遂憤
    而基於殺人之犯意，以左手將林惠英推向走道西側牆壁，再持上開水果刀，以右
    手握刀柄，刀刃朝下之方式，刺入林惠英左側背部，深及左肺部，造成林惠英左
    側肺臟萎縮及胸腔大量內出血。嗣隔壁住戶丙○○行經該處發現，乃立即下樓通
    知管理員鍾石生報警及叫救護車至現場處理，並扣得上開水果刀，林惠英被送至
    台北市和平醫院急救，終因大量失血，延至八十八年五月十九日十六時四十分許
    不治死亡。
二、案經林惠英之母乙○○訴由台北市政府警察局萬華分局報請台灣台北地方法院檢
    察署檢察官偵查起訴。
    理      由
一、訊據上訴人即被告甲○○坦承有於右揭時地與被害人林惠英發生衝突，被害人持
    水果刀刺伊二刀後，伊搶下該水果刀，反刺被害人背部一刀，致被害人傷重不致
    死亡等情不諱，惟矢口否認有殺人之故意，辯稱：被害人先刺伊二刀，要刺第三
    刀時，伊才搶下刀子，因被害人續與其拉扯，在拉扯中不慎刺到被害人，伊係自
    衛，無殺死被害人之犯意，且伊要丙○○報警云云。經查被告因被害人於右揭時
    地打擾其睡覺，雙方發生爭執，被害人先行持水果刀刺其左胸及左大臂各一刀，
    致被告血胸而受傷之事實，業據被告供明，且有國立台灣大學醫學院附設醫院診
    斷證明書影本附卷可稽（見偵查卷第三三頁），應堪信為真實。次查，被害人左
    側背部有一處由單刃刀所造成之傷口，傷口長三點一公分、寬一點二公分，深度
    達左肺部，造成左側肺臟萎縮及胸腔大量內出血而血胸死亡之事實，亦經台灣台
    北地方法院檢察署檢察官督同法醫師相驗、解剖屍體屬實，製有勘驗筆錄、解剖
    筆錄、驗斷書、相驗屍體證明書、死亡證明書附卷可稽。又被害人上開左側背部
    之刀傷係由被告以水果刀所為，亦據被告供承甚詳，並有扣案之水果刀乙把可資
    佐憑，足認被害人之死亡結果確係被告以水果刀刺殺被害人左側背部所致，而有
    因果關係。再查，被告於偵查中供稱：伊右手握刀柄、刀刃朝下，左手推被害人
    至走道牆壁時就刺到被害人．．．伊本想刺被害人背部，但實際刺中何處不清楚
    等語（見相驗卷第廿三頁背面、偵查卷第五頁背面）；證人丙○○於原審法院調
    查時結證稱：我問被告為何會這樣，被告說被害人殺她，她也要殺被害人等語（
    見原審卷第三二頁），足證被告當時確係基於殺人之意思，而故意刺殺被害人，
    並非因拉扯不慎所致。又被告持以行兇經扣案之水果刀，甚為鋒利，以之刺人背
    部要害，足以致人於死，應為被告所明知，其竟持此水果刀刺入被害人左側背部
    ，深達肺部，足見其用力之猛，殺意之堅，其有殺人之故意甚明。再查被告自承
    其於奪下被害人之刀子後，始持刀刺向被害人等語，則被害人原先持刀對其侵害
    ，已成過去，且被告身體壯碩，雖已受傷，但被害人手中已無兇器，對被告已無
    生命威脅，被告自可持搶得之水果刀離去，乃不此之圖，憤而反刺被害人一刀致
    死，自難謂為「對於現在不法之侵害，而出於防衛自己權利之行為」，是被告主
    張正當防衛，非可採取。末查被告持刀刺殺被害人倒地後，係丙○○發現而主動
    要求大樓管理員鍾石生報警及叫救護車，並非被告要求報警之事實，亦經證人丙
    ○○及鍾石生於原審法院及丙○○於本院調查時結證明確（見原審卷第三二頁、
    第五五頁及本院八十八年十二月二十七日訊問筆錄），是被告辯稱：係伊要丙○
    ○報警云云，亦非可採。此外，本件復有現場圖、現場照片等附卷可參，事證明
    確，被告所辯，均係避就之詞，非可採取，其犯行堪以認定。
二、核被告所為，係犯刑法第二百七十一條第一項之殺人罪。原審經審理之結果，認
    被告罪證明確，依殺人罪判處有期徒刑十五年，褫奪公權十年，固非無見。惟查
    本件係因被害人無端尋釁，繼又持刀先刺殺被告，致被告嚴重受創（造成血胸）
    ，被告於奪下其刀後，始憤而行兇，將被害人殺死，衡情被害人亦有過錯，原審
    未就此特別予以審酌，遽科被告有期徒刑十五年，稍嫌過重。被告上訴意旨執此
    指摘原判決不當，為有理由，應由本院將原判決撤銷，改處被告有期徒刑十二年
    ，並依被告犯罪之性質，予以褫奪公權十年。
三、扣案之水果刀，不能證明為被告所有，且非違禁物，故不予宣告沒收。
四、據上論斷，應依刑事訴訟法第三百六十九條第一項前段、第三百六十四條、第二
    百九十九條第一項前段、刑法第二百七十一條第一項、第三十七條第二項、判決
    如主文。
本案經檢察官洪威華到庭執行職務。
中      華      民      國    八十九    年      一      月     二十     日
                              臺灣高等法院刑事第四庭
                                  審判長法官  蔡  永  昌
                                        法  官  陳  榮  和
                                        法  官  李  得  灶
右正本證明與原本無異。
如不服本判決應於收受送達後十日內向本院提出上訴書狀，其未敘述上訴之理由者並
得於提起上訴後十日內向本院補提理由書（均須按他造當事人之人數附繕本）。
                                        書記官  廖  艷  莉
中     華     民     國    八十九   年       一       月      二十七    日
附錄：本判決論罪科刑法條全文
刑法第二百七十一條
殺人者，處死刑、無期徒刑或十年以上有期徒刑。
前項之未遂犯罰之。
預備犯第一項之罪者，處二年以下有期徒刑。


司法院資訊處製作；財團法人民間司法改革基金會備份。
